臺灣臺南地方法院民事判決　　　　　　　94年度訴字第1089號
原　　　告　台南縣仁德鄉農會
　　　　　　　　　　　　號
法定代理人　辛○○
訴訟代理人　乙○○
　　　　　　己○○
被　　　告　壬○○○　即債務.
　　　　　　　　　　　　弄3號.
　　　　　　甲○○○　即債務.
　　　　　　　　　　　　2號
　　　　　　庚○○○　即債務.
　　　　　　　　　　　　巷35.
　　　　　　寅○○　　即債務.
　　　　　　　　　　　　25號.
　　　　　　癸○○　　即債務.
　　　　　　辰○○　　即債務.
　　　　　　卯○○　　即債務.
　　　　　　　　　　　　39
　　　　　　子○○　　即債務.
　　　　　　　　　　　　樓
　　　　　　丑○○　　即債務.
上五人共同
訴訟代理人　郭俊廷律師
被　　　告　丁○○○　即債務.
　　　　　　　　　　　　弄18.
　　　　　　戊○○　　即債務.
　　　　　　丙○○　　即債務.
上列當事人間請求清償借款事件，經本院於民國96年2月6日言詞
辯論終結，判決如下：
    主      文
被告應連帶給付原告新台幣參佰伍拾萬元，及自民國八十九年六
月十五日起至清償日止，按年息百分之八點九計算之利息，暨自
民國八十九年七月十六日起至清償日止，逾期在六個月以內，按
上開利率百分之十，逾期超過六個月部分，按上開利率百分之二
十計算之違約金。
訴訟費用新台幣參萬伍仟陸佰伍拾元由被告連帶負擔。
    事實及理由
一、被告丁○○○、戊○○及丙○○經合法通知，未於最後言詞
    辯論期日到場，核無民事訴訟法第386條各款所列情形，爰
    依原告之聲請，由其一造辯論而為判決。
二、原告起訴主張：被告之被繼承人蔡瓦於民國86年9 月26日邀
　　同被告寅○○與訴外人郭德謀為連帶保證人，向原告借款新
　　台幣（下同）3,500,000元，約定借款債務清償日期為88年9
  　月20日，利息依原告基本放款利率調整並按月計付，任何一
　　宗債務不依約清償本金或利息者，視為全部到期，除按放款
  　利息付息外，自逾期之日起6 個月以內，按放款利率百分之
    10，逾期超過6 個月部分，按放款利率百分之20計付違約金
    。詎清償期屆至後竟未依約清償本金，利息亦僅繳納至89年
    6月14日（當時原告基本放款利率為百分之8.9）即未再償付
    。然借款人蔡瓦已於87年2 月16日死亡，被告壬○○○、甲○○○、庚○○○、寅○○、癸○○、辰○○、卯○○、子
    ○○、丑○○為其繼承人（蔡瓦繼承人之一蔡松木已於92年
    7月5日死亡，被告癸○○、辰○○、卯○○、子○○、丑○○為蔡松木之繼承人，依法繼承蔡松木之債務），而連帶保
    證人郭德謀亦於90年1月3日死亡，被告丁○○○、戊○○及
    丙○○為其繼承人，依法應繼承郭德謀之債務。為此，爰依
　　消費借貸、連帶保證及繼承之法律關係，求為判決如主文第
  　1 項所示。
二、被告則以：
　(一)被告寅○○供陳父親蔡瓦生前贈與伊之土地遭法院拍賣，蔡
  　瓦不願祖產遭拍賣，乃邀同伊及鄰居蔡德謀為連帶保證人，
    向原告借款3,500,000元，並以該筆借款買回土地等語。
  (二)被告壬○○○、甲○○○、庚○○○則稱：渠等早已出嫁，
    完全不知父親蔡瓦向原告借款之事等語。並聲明：原告之訴
    駁回；如受不利之判決，請准供擔保宣告免為假執行。
  (三)被告癸○○、辰○○、卯○○、子○○、丑○○則抗辯：(1)
　　否認原告所提借據及授信約定書上「蔡瓦」印文及指印為真
　　正。(2)縱認借據及授信約定書上「蔡瓦」印文及指印為真正
　　，亦否認蔡瓦係在知情下所蓋，或授權由他人所蓋。因蔡瓦
　　當時已年逾80，並無借款3,500,000元 之必要，且蔡瓦當時
  　已精神恍忽、體力不濟復不識字，自無法瞭解契約內容，況
    本件借款承辦人許水英於審理中亦坦承借據上「蔡瓦」印文
　　，係伊拿蔡瓦印章所蓋，且經被告比對蔡瓦在原告帳戶之印
  　鑑上，印文亦顯不相符，足認蔡瓦並無借款之意思表示。實
    則本件借款人為被告寅○○，此稽之本件借款抵押物為被告
　　寅○○所有，而金融實務上皆由不動產抵押物所有人為借款
  　人，且本件借款之付息亦由寅○○所為，足見借款人應為被
    告寅○○。綜上以論，蔡瓦既不瞭解契約內容，復未親自在
    借據上蓋章，不能單以與蔡瓦利害關係相反之原告受僱人許
    水英證述有朗讀契約內容予蔡瓦瞭解，即遽認許水英所言屬
    實。從而，蔡瓦既無借款之實，復無簽立借據之意思表示，
    則原告主張之系爭借款契約對蔡瓦應屬無效而不存在。(3)退
    步言之，縱能證明原告主張屬實，其所請求之違約金亦屬過
　　高，稽之現今社會金融低利率年息百分之2 經濟環境，爰請
  　依民法第252條之規定，酌減違約金至百分之1。並聲明：原
    告之訴駁回；如受不利之判決，請准供擔保宣告免為假執行
    。
(四)被告丁○○○、戊○○及丙○○未於最後言詞辯論期日到場
　　，亦未提出書狀或於本院審理中作何聲明及陳述。
三、本院得心證之理由：
　(一)原告提出86年9 月26日之擔保放款借據及授信約定書，主張
  　其上記載蔡瓦為借款人，被告寅○○及訴外人郭德謀為連帶
    保證人，向原告借款3,500,000元 ，約定借款債務清償日期
    為88年9 月20日，利息依原告基本放款利率調整並按月計付
　　，任何一宗債務不依約清償本金或利息者，視為全部到期，
  　除按放款利息付息外，自逾期之日起6 個月以內，按放款利
    率百分之10，逾期超過6 個月部分，按放款利率百分之20計
    付違約金。詎清償期屆至後竟未依約清償本金，利息亦僅繳
    納至89年6月14日（當時原告基本放款利率為百分之8.9）即
    未再償付。然蔡瓦已於87年2 月16日死亡，被告壬○○○、
  　甲○○○、庚○○○、寅○○、癸○○、辰○○、卯○○、
    子○○、丑○○為其繼承人，連帶保證人郭德謀亦於90年1
　　月3 日死亡，被告丁○○○、戊○○及丙○○為其繼承人，
  　且蔡瓦及郭德謀之繼承人均未依法辦理拋棄繼承或限定繼承
    等情，業據提出與其所述相符之擔保放款借據1 紙、授信約
    定書3 紙、轉帳支出傳票、轉帳收入傳票、放出明細查詢、
    催收款項呆帳明細查詢、放款利率調整表、訴外人蔡瓦及郭
    德謀之繼承系統表、蔡瓦除戶戶籍謄本、被告壬○○○、甲○○○、庚○○○、寅○○、癸○○、辰○○、卯○○、子
    ○○、丑○○之戶籍謄本、訴外人郭德謀除戶戶籍謄本、被
    告丁○○○、戊○○及丙○○之戶籍謄本、訴外人蔡瓦及郭
    德謀之繼承人未聲明拋棄繼承或限定繼承之資料各1 紙在卷
    可參，且為被告所不爭執，堪信屬實。
　(二)原告主張蔡瓦係本件借款人，既為被告癸○○、辰○○、卯
  　○○、子○○、丑○○所否認，並以蔡瓦不識字而不瞭解內
    容，且未在借據上親自蓋用印章為由，抗辯蔡瓦並非本件借
    款人，則本件應查明之重點應為：原告所提出的放款擔保借
    據及授信約定書上，「蔡瓦」的印文是否為真正？蔡瓦是否
    有為本件借款契約之意思表示？茲分述如下：
  1.本院依職權調取蔡瓦在中華郵政股份有限公司開戶時之郵政
    存簿儲金立帳申請書後，再將本件蔡瓦在原告開立帳戶之存
    款印鑑卡、及本件借款借據及授信約定書原本，併送內政部
    刑事警察局鑑定其上「蔡瓦」之印文是否相符，惟因送鑑資
    料上「蔡瓦」印文部分紋線欠清晰，且欠缺印章實物而無法
    認定，有內政部警政署刑事警察局95年11月17日刑鑑字第09
    50159163號函文可稽，本院復將上開資料原本送法務部調查
    局鑑定其上「蔡瓦」之印文是否相符，亦因原告提出之存款
    印鑑卡上「蔡瓦」之印文印色不勻，且無印章實物可供比對
    而無法認定等情，有該局95年12月1日調科貳字第095054573
    0號函文在卷可參（詳本院卷第211、213頁）。
  2.雖本件因欠缺印章實物及可供比對之清晰印文，致無法鑑定
    放款擔保借據及授信約定書上「蔡瓦」之印文與郵政存簿儲
    金立帳申請書暨原告所提印鑑卡上「蔡瓦」之印文是否相符
    ，惟被告寅○○即本件借款之連帶保證人於本院審理中供稱
    ：這筆借款是我父親蔡瓦會同我去借的，郭德謀是住在我家
    隔壁的鄰居，我父親要求他擔任連帶保證人，我也是去擔任
    連帶保證人，借款時我們3 人一起去，由我父親與農會行員
    洽談借款之事，「蔡瓦」之印章係我父親帶去的，因為我父
    親去農會前說要帶自己的印章等語（詳本院卷第232頁 ）。
    本院參諸被告寅○○為本件借款之連帶保證人，對於未依約
    清償之款項負連帶清償之責，故於本件之利害關係與父親蔡
    瓦應屬一致，其前揭所述堪為可採。另本件借款承辦人許水
　　桃於本院證稱：對保的程序都是要帶本人身分證、印章及相
  　關資料到場，本件借款係蔡瓦本人及保證人寅○○及郭德謀
    來辦的，簽名及指印皆由他們本人所為，印章係由我幫他們
    蓋的等語（詳本院卷第108頁） 。本院衡諸向金融機構辦理
    大額借款，皆須提供本人身分證供金融機構查核交易信用紀
    錄，並須在借據及授信約定書上同時簽名及蓋用印文以表慎
    重，此為具有相當社會經驗者所共知之事，而證人許水桃證
    述本件借款流程與常情並無相違，且其就本件辦理借款對保
    過程所述亦與被告寅○○相符，足認證人許水桃前揭證述應
    可採信。由被告寅○○及證人許水桃前揭證述，可知蔡瓦前
    往農會前既已備妥本人印章，目的應係作為辦理書面手續之
    用，再參諸本件借款之連帶保證人寅○○及郭德謀亦各提出
    本人之印章，由許水桃代為在借據及授信約定書上蓋印，足
    見本件借據及授信約定書上「蔡瓦」之印文，係由蔡瓦本人
    提出印章供證人許水桃蓋用無訛。證人許水桃於本院亦證稱
    ：我有向蔡瓦解說借據內容，並告訴他借款人要蓋指模在借
    據上的位置，然後由他人本人親蓋，借據上的簽名及指印都
    是蔡瓦、寅○○及郭德謀本人所為等語（詳本院卷第108 頁
    ），本院參諸蔡瓦既已預先備妥本人之印章供辦理書面手續
    ，則按捺指印部分當自親為，以期手續完備，足認本件借款
    借據及授信約定書上之指印，確係蔡瓦本人蓋印無誤。被告
    癸○○、辰○○、卯○○、子○○及丑○○辯稱「蔡瓦」之
    印文及指印並非真正等語，殊無可採，
　3.又蔡瓦於辦理借款手續時雖已年逾80，然蔡瓦當時與被告寅
  　○○共同生活，日常生活及對談都屬正常，行動自如且頭腦
    清楚，且本件借款係由蔡瓦本人與行員洽談等情，業據被告
    寅○○於本院供陳在卷（詳本院卷第232、233頁），足見蔡
    瓦於辦理本件借款手續時，對事物理解能力尚屬正常。證人
    許水桃於本院復證稱有向蔡瓦解說借據內容，參以本件借款
    借據及授信約定書上有關「經朗誦借據內容，並經立據人了
    解無訛」欄位，均蓋用連帶保證人寅○○及郭德謀之印章（
    詳本院卷第6、7頁），益證借款承辦人確有口頭解說借據內
    容，始經連帶保證人蓋印確認無訛。蔡瓦於借款當時理解及
    對談能力既屬正常，復經證人許水桃口頭解說借款及借據內
    容，當足認蔡瓦對於以其本人名義借款及借款內容均已明瞭
    。被告癸○○、辰○○、卯○○、子○○及丑○○雖辯稱蔡
    瓦當時年歲已高精神恍忽復不識字，無法瞭解借款契約內容
    等語抗辯，惟渠等未就蔡瓦意識狀況與常人有異一事舉證以
    實其說，所辯尚無足採。被告癸○○等復執本件借款借據中
    「經朗誦借據內容並經立借據人了解無訛」文字下方，僅有
    「郭德謀」及「寅○○」之印文，而無「蔡瓦」之印文，抗
    辯蔡瓦既不識字又未經人解說借款內容，主張蔡瓦並無借款
    之真意等語，然本院審酌本件借款借據上，有關「經朗誦借
    據內容並經立借據人了解無訛」文字下方，蓋有「郭德謀」
    及「寅○○」之印文，足見證人許水桃確有向借款之連帶保
    證人寅○○及郭德謀解說借款內容，自無獨捨借款人蔡瓦不
　　加解說之理，是證人許水桃於本院證稱伊有向蔡瓦解說借據
  　內容等語（詳本院卷第108頁 ），應足採信。被告等以借據
    上「經朗誦借據內容並經立借據人了解無訛」文字下方並無
    蔡瓦印文一情，辯稱蔡瓦未經人解說借款內容，不明瞭借款
    內容而無借款真意等語，即無可採。
  4.被告癸○○等另以證人許水桃自承係由其蓋用蔡瓦之印章為
    由，主張蔡瓦並無借款之意思等語，然徵諸證人許水桃於本
    院證稱：蔡瓦、寅○○及郭德謀之簽名及手印都是他們本人
    所為，印章是由我幫忙蓋的（詳本院卷108頁 ），核與被告
    寅○○自承簽名確係其本人與郭德謀親簽等語一致。而本件
    借款人及連帶保證人既均到場辦理借款手續，自應由本人親
    自簽名及捺指印，以資辨別，衡屬常情。然蓋用印章部分，
    則常因蓋用時之力道、墨漬、下方墊印物品之材質等因素而
    影響印文清晰與否，為免印文模糊難以辨識，當事人多將印
    章交由金融機構職員代為蓋印，此與一般大眾社會生活經驗
    並無相違。況本件借款之借據及授信約定書均經借款人蔡瓦
    、連帶保證人寅○○及郭德謀親自簽名或捺指印，已如前述
    ，則證人許水桃代為蓋用印章，顯係經渠等授權下所為，況
    證人許水桃係一併代為蓋用蔡瓦、寅○○及郭德謀3 人之印
    章，並非獨為蔡瓦蓋用印章，益見證人許水桃係為便利客戶
    而一併代為蓋用無疑。被告癸○○等徒以證人許水桃蓋用蔡
    瓦之印章而辯稱蔡瓦本人並無借款真意等語，尚無可採。
　5.被告癸○○等另辯稱借款當時蔡瓦已年逾80，並無借款必要
  　，且擔保本件借款之土地為被告寅○○所有，被告寅○○供
    稱蔡瓦借款係為買回遭拍賣之土地並非實在，本件真正借款
    人應為被告寅○○云云。然當事人互相表示意思一致者，契
    約即為成立，民法第153條第1項定有明文。因此，蔡瓦於借
    款當時，日常生活及對談均無障礙，可認其有理解事理之能
    力，且由其攜帶本人印章並會同被告寅○○及訴外人郭德謀
    前往農會，足見其知悉當日前往農會目的係為辦理借款事宜
    ，況本件經證人許水桃向渠等解說借據內容後，蔡瓦仍以借
    款人名義與原告訂立本件借款契約，並在借據及授信約定書
    上蓋用印章及捺指印，足認蔡瓦係以本人借款之意思與原告
    締約，揆諸前揭規定，蔡瓦與原告間之借款契約即為成立。
    至於借款契約成立後，蔡瓦所貸得之款項縱非供其本人使用
    ，亦無礙於本件借款契約之成立，是被告癸○○等以前情置
    辯，亦非可取。
  6.再按約定之違約金額過高者，法院得減至相當之數額，民法
    第252 條定有明文。又當事人約定契約不履行之違約金過高
    者，法院固得以職權減至相當之數額，惟是否相當，仍須依
    一般客觀事實、社會經濟狀況及當事人所受損害情形，以為
    酌定之標準；如約定之違約金過高者，債務人固得依民法第
    252 條規定，請求法院減至相當之數額，惟就約定違約金過
    高之事實，應由主張此項有利於己事實之債務人負舉證責任
    （最高法院90年度台上字第823號、92年度台上字第697號判
    決意旨參照）。本件原告與蔡瓦簽定之放款擔保借據約定「
    利息依原告基本放款利率調整並按月計付；逾期付息或到期
    未履行債務時，除按放款利息付息外，自逾期之日起6 個月
    以內，按放款利率百分之10，逾期超過6 個月部分，按放款
    利率百分之20計付違約金。」，而本件借款於89年6 月逾期
    付息時，原告基本放款利率為百分之8.9 ，有原告基本放款
    利率1 份在卷足參，而違約金既為該等利率之百分之10及20
　　，即為年息百分之0.89（6 個月以內者）與百分之1.78（超
  　過6 個月部分者），而此等違約金利率與前揭利息利率相加
    ，仍遠低於民法第205 條最高利率之限制，且均與一般金融
    機構關於違約金約定之常情相同，實難認有過高之情形，被
    告癸○○等對於主張違約金過高而有利於己之事實，未能舉
    證以實其說，渠等辯稱本件約定之違約金過高而請求酌減云
    云，即無足取信。
　(三)綜上所陳，被告癸○○等雖抗辯本件借款之借據及授信約定
  　書上蔡瓦之印文及指印並非真正，且蔡瓦亦無向原告借款之
    真意云云，然本院依原告所提擔保放款借據及授信約定書，
    並佐以證人許水桃及被告寅○○之供述，認蔡瓦係出於借款
    真意與原告簽訂借款契約並蓋用本人印章及捺指印，堪足採
    信；被告寅○○則自承係父親蔡瓦借款並由其擔任連帶保證
    人一情；被告壬○○○、甲○○○、庚○○○除皆稱不知情
    之外，別無抗辯；被告丁○○○、戊○○及丙○○均未提出
    任何書狀作何聲明或陳述以供本院參酌，本院依上開證據，
    認原告主張可信為真實。
四、按自繼承開始時，除本法另有規定外，承受被繼承人財產上
    之一切權利、義務；繼承人對於被繼承人之債務，負連帶責
    任，民法第1148條前項、第1153第1 項分別定有明文。本件
    借款人蔡瓦向原告借款3,500,000元，自89年6月15日起即未
    依約繳息，迄今尚欠本金3,500,000元 及約定之利息與違約
    金未給付，依約已喪失期限利益，債務視為全部到期。本件
    借款人蔡瓦已於87年2 月16日死亡，被告壬○○○、甲○○○、庚○○○、寅○○及訴外人蔡松木均為其繼承人，惟訴
    外人蔡松木已於92年7月5日死亡，被告癸○○、辰○○、卯
    ○○、子○○、丑○○均為蔡松木之繼承人，應依前揭規定
    繼承被繼承人蔡松木之債務並負連帶清償之責。而本件借款
    之連帶保證人郭德謀亦於90年1月3日死亡，被告丁○○○、
    戊○○及丙○○為其繼承人，依法應繼承郭德謀之債務並負
    連帶清償責任。且上開繼承人均未於法定期間內為拋棄繼承
    或限定繼承之聲明，應各繼承借款人蔡瓦之借款債務及連帶
    保證人郭德謀所負之連帶保證債務。從而，原告依消費借貸
    契約、連帶保證契約及繼承之法律關係，請求被告應連帶給
　　付原告如主文第1 項所示之本金、利息及違約金，為有理由
  　，應予准許。
五、本件待證事實已臻明確，兩造其餘之攻擊防禦方法及舉證，
    經本院斟酌後，認於判決結果已不生影響，爰不一一詳為論
    述。
六、按法院為終局判決時，應依職權為訴訟費用之裁判，民事訴
    訟法第87條第1 項定有明文。本件第一審裁判費35,650元，
　　應由被告連帶負擔，是本件訴訟費用額確定如主文第2項所
  　示。
七、被告壬○○○、甲○○○、庚○○○、癸○○、辰○○、卯
    ○○、子○○、丑○○雖聲明如受不利判決，願供擔保請准
    免為假執行之宣告，惟原告並未陳明就其勝訴部分願供擔保
    請准宣告假執行，故被告所為上開聲明，核無必要，爰不另
    為駁回之諭知，併此敘明。
八、據上論結，本件原告之訴為有理由，依民事訴訟法第385條
    第1項前段、第85條第2項、第87條第1項，判決如主文。
中　　華　　民　　國　　96　　年　　2 　　月　　27　　日
                  民事第五庭    法　官　林中如
以上正本證明與原本無異。
如對本判決上訴，須於判決送達後20日內向本院提出上訴狀。
中　　華　　民　　國　　96　　年　　2 　　月　　27　　日
                                書記官  凌昇裕
